【裁判字號】    95,重上更(四),160
【裁判日期】    951229
【裁判案由】    強盜等
【裁判全文】
臺灣高等法院刑事判決           95年度重上更(四)字第160號
上  訴  人  臺灣桃園地方法院檢察署檢察官
被      告  甲○○
選任辯護人  鄒永禎律師
上列上訴人因被告強盜等案件，不服臺灣桃園地方法院八十八年
度訴字第一五七一號，中華民國九十年四月六日第一審判決（起
訴案號：臺灣桃園地方法院檢察署八十八年度偵字第一四八一五
號），提起上訴，經判決後，由最高法院第四次發回更審，本院
判決如下：
    主  文
原判決撤銷。
甲○○共同意圖為自己不法所有，攜帶兇器，以強暴、脅迫致使
不能抗拒而取他人之物，處有期徒刑柒年貳月。扣案之仿「BERE
TTA」廠半自動手槍所製造具有殺傷力可發射子彈之改造玩具手
槍壹支（按槍枝管制編號：0000000000號，扣押台灣
桃園地方法院檢察署八十八年槍保管字第九八號）應予沒收。
    事實
一、甲○○與沈里文（沈里文經本院九十三年度重上更（三）字
    第三號判處無期徒刑，褫奪公權終身，上訴後，經最高法院
    判決上訴駁回而確定）基於意圖為自己不法所有之共同犯意
    聯絡，於民國（下同）八十八年五月四日上午二時三十分許
    ，向不知詳情之黃郁翔（其另犯強盜而故意殺人部分，經本
    院九十三年度重上更（三）字第三號判處無期徒刑，褫奪公
    權終身，上訴後，經最高法院判決上訴駁回而確定，黃郁翔
    曾僱用甲○○在其經營位於桃園縣中壢市○○路五０一號之
    來客到檳榔攤工作）誆稱，欲尋人討債，商請黃郁翔駕駛車
    號Ｖ五─三五六０號自用小客車載送甲○○、沈里文二人至
    桃園縣桃園市○○街四十二號前，甲○○見乙○○適停妥所
    駕駛車號Ｒ七─三九二二號自用小客車（該車屬鄔金玉所有
    ，起訴書誤載為三九二七號），即未經許可持有黃郁翔藏放
    在「來客到檳榔攤」之仿「BERETTA」廠半自動手槍所製造
    （起訴書誤載為改造之九０手槍），具有殺傷力可發射子彈
    之玩具手槍一支（槍枝管制編號：0000000000號
    ）交予沈里文，沈里文明知該槍枝係槍砲彈藥刀械管制條例
    所列槍枝，非經許可不得持有，竟基於與甲○○共同未經許
    可持有上開槍枝之犯意聯絡，與甲○○立即下車，黃郁翔則
    先駕駛原車離開（黃郁翔曾被移送涉嫌此件盜匪案，業經檢
    察官以九十一年度偵字第一九一五號不起訴處分確定），兩
    人即上前共同毆打乙○○，並推由沈里文持槍強押乙○○上
    乙○○原所駕駛之Ｒ七─三九二二號汽車，繼由甲○○駕駛
    該車開往桃園縣楊梅鎮地區，其間沈里文更持槍喝令乙○○
    交出身上財物，而以強暴、脅迫手段，致使乙○○不能抗拒
    ，而強取乙○○身上之現金新台幣（下同）二千八百元、金
    項鍊一條及行動電話一具。甲○○、沈里文且嫌乙○○交出
    財物太少，又命乙○○持金融卡下車至不詳銀行之提款機提
    款，惟因提款機故障而未領得款項。其後，車行至桃園縣楊
    梅鎮○○路附近，甲○○、沈里文即嚇令乙○○脫光身上所
    著衣物僅剩一件內褲後下車，二人旋駕駛強劫所得之前述Ｒ
    七─三九二二號之自用小客車揚長而去。甲○○事後又將上
    開作案所用槍枝返還黃郁翔，黃郁翔將槍枝藏置於桃園縣中
    壢市○○路五０一號之來客到檳榔攤，嗣黃郁翔向警方供出
    持有槍枝，於八十八年七月二十日十六時許，由警方在桃園
    縣中壢市○○路五０一號之來客到檳榔攤查獲該槍枝。八十
    八年七月二十五日，沈里文因另案被查獲，經乙○○指認後
    始查獲上情。上開汽車並已經乙○○領回，其餘盜匪所得現
    金二千八百元及手機、金項鍊，兩人持向當舖典當與現款均
    朋分花用殆盡。
二、案經桃園縣警察局大園分局報請臺灣桃園地方法院檢察署檢
    察官偵查起訴。
    理   由
一、訊據被告甲○○矢口否認前揭犯行，辯稱：伊僅在八十八年
    三月中旬至同年四月中旬，在黃郁翔所經營之檳榔攤作打掃
    及送檳榔之工作，而因伊欠黃郁翔款項，黃郁翔尚且毆打伊
    ，並迫使伊簽本票；伊在檳榔攤工作之工資亦無領到，伊與
    黃郁翔有過節云云，其餘辯解詳如後述二。經查：上開事實
    有下述之證據可憑：
(一)、被害人乙○○自警詢、偵查迄原審均指訴事實欄所載之被害
    事實，並當庭指認共犯沈里文無誤。
(二)、共同被告沈里文自警詢、偵查迄歷審一再供述或證述被告甲
    ○○是本案之共犯。
(三)、證人黃郁翔證述甲○○未經許可持有其藏放在檳榔攤扣案之
    槍枝，及曾應甲○○、沈里文二人之請託載二人前往案發時
    地，事後接到電話再前往中壢中央大學附近載回該二人之事
    實。
(四)、作案所用具殺傷力改造槍枝一支扣案可證，且扣案改造手槍
    一枝（槍枝管制編號：0000000000號）送鑑定結
    果，認係仿「BERETTA」廠半自動手槍製造之玩具手槍換裝
    土造金屬槍管改造而成，機械性能正常，可擊發適用子彈，
    認具殺傷力，有內政部警政署刑事警察局八十八年七月二十
    七日刑鑑字第七一八七一號鑑驗通知書一紙在卷可按（附於
    台灣桃園地方法院檢察署八十八年偵字第一二三一九號卷內
    第六頁）。
(五)、並有Ｒ七─三九二二號車輛竊盜、車牌失竊資料個別查詢報
    表─查詢車輛認可資料及桃園縣警察局受理各類案件紀錄表
    各一紙附卷可稽。
(六)、被告甲○○、沈里文於深夜凌晨先毆打被害人乙○○，後持
    槍強押被害人上車，並在車內恫嚇令交交出財物，再迫其脫
    下所有之衣褲，只著內褲，始讓被害人下車，按其情節渠等
    二人施強暴、脅迫之手段，足以抑制被害人之自由意志使達
    不能抗拒之程度而強取被害人財物，強盜行為堪以認定。
二、被告及其辯護人辯解要旨：
(一)、被害人於審理時明確指出另一涉案人乃操標準國語口音之外
    省子弟或眷村子弟，然被告乃世居桃園之客家子弟，國語帶
    有明顯之客家口音，與外省子弟或眷村子弟所操之標準國語
    口音，截然不同；況被害人於原審審理時亦證稱無法確認在
    庭之被告是當時較矮小之盜匪，足證涉案之人應係操標準國
    語口音之外省或眷村子弟，絕非世居桃園客家子弟之被告。
(二)、告訴人於原審審理時證稱前座之共犯於交談中不經意透露其
    已遭通緝之事實，然被告於案發時之八十八年五月四日並未
    曾遭通緝，且本院前審曾調閱被告前科資料，案發時被告亦
    無通緝紀錄，足證真凶應另有其人。
(三)、依證人戴金湖、曾致松、徐美鈴三人均證稱被告直至案發當
    晚十二點多時，仍在其兄長曾致松位於平鎮市○○街一二○
    巷二十六弄十一號之住家內，並未出門等情，可證被告確實
    不在案發現場，無從分身作案。
(四)、同案被告沈里文、黃郁翔二人有關「扣案槍枝由誰交付沈里
    文」及「贓車之處理經過」「被告甲○○於案發當時之行蹤
    」部分之供述，自相矛盾且與事實不符，依法不得採為不利
    被告之證據。
三、本院之判斷：
(一)、被害人乙○○所指認沈里文的共犯是否另有其人？
１、被害人乙○○於警詢時證稱：我於八十八年五月四日凌晨二
    時三十分，在桃園市○○街四二號前，遭二名歹徒持槍將我
    押至桃園縣楊梅鎮○○路，令我脫掉全身衣褲，只著內褲後
    ，洗劫我身上之金項鍊乙條、行動電話乙支、現金二千八百
    元、自小客車Ｒ七─三九二二號，小客車於五月六日被警方
    尋獲，我已領回，持槍歹徒體型壯碩，另一名歹徒體型瘦小
    ，均操國語口音，壯碩的說我們現在在跑路，瘦小的將我鑰
    匙拿去開啟車門負責駕駛，壯碩的拿槍押著我，坐在後座，
    在車上時，歹徒叫我把錢拿出，我說只有現金二千八百元，
    他們嫌太少，要我在一家銀行提款，他們坐在車上持槍指著
    我，我不敢逃跑，但不知因何提款機無法領錢，我回到車上
    告訴他們領不到錢，後就將車開往南，到楊梅省道時，歹徒
    要我把身上衣物脫掉，只著內褲，再把我脖子上的金項鍊拿
    走，到楊梅老莊路時，歹徒叫我下車，他們往龍潭方向離去
    ，被警方查獲之歹徒二名（指沈里文與黃郁翔），其中沈里
    文就是持槍搶我之歹徒，我被搶時，歹徒是從一部深色自小
    客車下來（見核退字第一三九八號卷第十三頁反面、十四頁
    、十五頁反面、十六頁）。乙○○於警方查獲歹徒二名時，
    僅指認沈里文係搶劫之歹徒，並未指認黃郁翔亦係歹徒。惟
    黃郁翔係甲○○對其誆稱欲尋人討債，商請黃郁翔駕車載送
    甲○○、沈里文至桃園縣桃園市○○街四十二號前即行離去
    ，既無何證據足認黃郁翔對甲○○、沈里文之強盜犯行事先
    知情，予以助力，且黃郁翔並無參與強盜之行為，自不能令
    黃郁翔對盜匪罪部分亦負共犯之責。黃郁翔亦經臺灣桃園地
    方法院檢察署檢察官以九十一年度偵字第一九一五七號為不
    起訴處分，有不起訴處分書在卷可稽，足見被害人乙○○並
    無胡亂指認之情形。
２、本件共犯沈里文自警詢起即供認，本件係我與被告甲○○一
    起所為（見核退字第一三九八號卷第三頁反面、第四頁正、
    反面）。沈里文於本院上訴審調查時更明白供稱，本件確是
    我與甲○○所為，且我已經被判死刑（按指九十年度上重訴
    字第二號），假如甲○○沒有做，我沒必要拖他下水（見本
    院上訴審卷第二六頁九十年七月十一日訊問筆錄）。且本院
    上訴審當庭訊問甲○○與沈里文之身高體重，沈里文之身高
    一七八公分，體重八十五公斤；而甲○○則為身高一五八公
    分、體重五十五公斤（記明於本院上訴審卷第二六頁九十年
    七月十一日訊問筆錄）。此與被害人乙○○之前所述歹徒一
    壯碩、一瘦小之特徵完全相符。再黃郁翔於警詢時供稱，是
    甲○○於八十八年五月初向我借槍，過約三天他與沈里文至
    我檳榔攤要我載他們去桃園市找人，他們下車，接著我就走
    了（見核退字第一三九八號卷第八頁）。黃郁翔於本院上訴
    審調查時亦供稱，甲○○以前在我之檳榔攤工作當小弟，我
    不可能害他，今天如果要害甲○○，我死刑的案子與他無關
    ，只要在死刑的案子拖他下水就可，不可能在本案害他（見
    本院上訴審卷第二七頁九十年七月十一日訊問筆錄）。本院
    更一審審理中諭知同案被告沈里文轉以證人身分接受詰問，
    其證稱：「槍是甲○○交給我的，所以犯案完畢後，槍枝由
    甲○○取回。」、「槍枝係甲○○在我們要下車之時拿給坐
    在後座的我。」、「我在原審所說甲○○說要去收帳，並非
    事實，因為我當時係為了我官司上的利益才會這樣說，事實
    上應該是我與甲○○二人說好要去搶劫，我們是告訴黃郁翔
    說要去收帳。當時甲○○要向黃郁翔借車，由我們二人一起
    去，可是黃郁翔不借車給我們，所以我們就騙他說要去收帳
    ，由黃郁翔開車載我們去現場。」、「我們當時坐在車上，
    甲○○坐在前座，我坐在後座。所以就由甲○○指揮黃郁翔
    在桃園市區繞行，尋找對象。突然甲○○就告訴黃郁翔說：
    就是他，於是他就開門要下車，並在下車之際把槍枝交給我
    。我隨即跟著下車，黃郁翔接著把車開走。」、「甲○○下
    車後，就推被害人乙○○，並動手打被害人。我則持槍站在
    旁邊，抵住被害人。」、「我是看到甲○○搶被害人的車鑰
    匙，並由我將乙○○押上車，坐在後座。」、「因為乙○○
    當時身上沒有多少錢，我搜他皮包的時候看到有提款卡，所
    以就要他去提款。」、「甲○○把車子開到楊梅一偏僻處所
    後，我要乙○○自己把衣服脫掉後，叫他下車。」、「警詢
    筆錄係不實在的，因為本案係黃郁翔向警方報告才會破案，
    並非被害人乙○○報警指認的，所以我當時是想把黃郁翔拉
    下水為共犯。」（見本院更一審九十三年八月三十一日審判
    筆錄）。本院更三審借提已判刑確定在台灣泰源監獄執行之
    共犯沈里文及證人黃郁翔經檢察官再進行詰問（詳後述），
    共犯沈里文乃結證，當天確是夥同甲○○持槍強劫被害人，
    證人黃郁翔亦結證稱案發當晚，確曾不知情載沈里文、甲○
    ○二人到現場，事後接到電話再前往中壢中央大學附近載回
    沈里文、甲○○二人等語明確（詳見本院更三審卷九十五年
    二月七日審判筆錄）。按共同被告不利於己之證述，無瑕疵
    可指，且就其他方面調查又與事實相符者，得採為其他共同
    被告犯罪之證據。本件共犯沈里文不利於己之陳述，並無瑕
    疵可指，且就被害人指證兩位搶犯之身高、體型等特徵，與
    共犯沈里文及被告甲○○的身材體型相似，又與證人黃郁翔
    所述當日沈里文、甲○○二人誆稱要討債順道搭載二人之案
    發經過，經調查結果又與事實相符。則被害人乙○○所指認
    與沈里文犯案之另一位身材瘦小的共犯，係被告甲○○無疑
    ，而非另有其人。
３、就被告及其辯護人所辯，被告案發時，並未受通緝，而被害
    人指認，被強取財物時負責開車之人，脫口說出其被通緝，
    很煩等語，亦見被告非本案之共犯云云。經查：
    被告因涉犯竊盜案件，經台灣士林地方法院檢察署（下稱士
    林地檢）之檢察官於八十七年十一月十四日送達傳票（由其
    姐曾美霞代收），定於同年月十八日開庭，被告並未到庭，
    有檢察官之辦案進行單、送達回證及該署八十七年十一月十
    八日上午十一時二十分之點名單可據（見八十七年度偵字第
    九０一三號卷第四、六、七頁）。該署檢察官復於當日之庭
    期批示改期，八十七年十一月二十日送達傳票予被告，應於
    同年月二十六日上午九時四十分開庭，該日之傳票亦有被告
    之父親曾榮朋代收，亦有該紙送達回證及當日庭期之點名單
    上被告未到之註記可稽，而上開二紙之送達回證皆寄達到平
    鎮市○○路○段四三０巷八弄七號之被告住處，而被告之姐
    及父親皆以同居人之身分代收（見同上卷第七、十一頁、十
    三頁）。且經訊以被告，其陳稱在竊盜案（偷工地鐵板）被
    抓送執行前四個月（後又改稱前八個月），其在台中砂石場
    做事，都住在大安溪那邊，沒有住家裡，其不知有傳票云云
    。然被告係八十九年五月二十二日因通緝被警察抓到，有士
    林地檢八十九年執緝字第一四三號卷證資料可稽，則自八十
    九年五月二十二日倒前四個月或八個月，即八十八年八、九
    月間被告才到台中做事，退一步言，被告於本院之同日期庭
    訊復稱，係八十八年端午節就不住家裡等情，則反推上揭檢
    察官傳喚到庭之時間即八十七年十一月間，被告即有住家裡
    ，而傳票又係家中至親之人接到，被告當知其有二次檢察官
    之期日傳票未到庭應訊，且依一般人之法律常識，不到庭當
    會受通緝，亦屬一般人之認知，況且有無被通緝，並無資料
    送到涉案人之住居處所，僅係發布於有逮捕權限之檢、警機
    關而已。且以被告於檢察官再次傳喚開庭日八十七年十一月
    二十六日至本案之案發時八十八年五月四日間，亦有五個月
    之期間，故其當時脫口而出早被通緝等語，即非無由。是被
    害人之指證，坐於駕駛座開車之人曾說出我很煩、我早被通
    緝，亦有符合被告當時之境況。是被告所辯本件共犯另有其
    人云云，洵無可採。
４、再以被告並非外省人或眷村子弟，其非可講標準之國語，其
    國語有帶客家口音云云。
    經本院調取被告犯本案時大約相近時間所犯之竊盜案即台灣
    士林地方法院八十八年易字第一一三九號卷之錄音帶，然該
    卷之錄音帶於88年10月19日案件確定後送執行，該錄音帶即
    銷燬，有該院九十五年十月五日士院鎮刑忠八八易一一三九
    字第０九五０二一三一八一號函可據。被害人乙○○經本院
    合法傳喚並未到庭，而本院調取本案之原審錄音帶當庭播放
    被告所陳述之口音，亦僅知其係講國語，尚不能判斷被告之
    口音係外省或客家口音，有本院之審理筆錄可據。本院認：
    ，被害人雖於原審證陳，搶他之二人，「應該」都是外省人
    之口音，而當庭之被告，伊感覺其口音有帶客家腔等語。被
    害人多次指陳，並未見到該坐在駕駛座開伊車之共犯，僅看
    到該人之背後（或後腦袋），故被害人無法指認出被告即係
    駕車之共犯，亦不違常。又被告係六十七年二月二日生，
    於本件案發時，年僅二十一歲，其就學時之客觀環境，係以
    國語為唯一語言，無論係本省人、外省人或客家人，均能操
    標準國語者比比皆是，若被告於車上以國語講話，乙○○誤
    認其為外省人，應可理解。被告於案發時，對被害人講，
    我很煩、我早被通緝、我也是外省人或是（我也是眷村子弟
    ）這三句話，談話語句僅二、三句，內容亦短，被害人是否
    能於如此短暫之談話內容，即能明確辨認駕車之人為外省人
    即有疑問？再者被害人於原審固稱，其「感覺」被告之口音
    有客家腔，惟以當日開庭之發言順序，係由被害人先講出二
    個共犯之口音應該都是外省人之口音，接著被告發言，再緊
    接係被害人所稱，其感覺被告之口音係帶有客家腔等情，是
    亦不能排除被告已知被害人對其有利之證述後，而故意為帶
    客家口音之發言（詳見原審卷第一六九至一七二頁）再者
    證人之證言，依內容可分為體驗之供述與意見之供述。前者
    係就親身經歷、見聞、體驗之客觀事實所為之供述，如基於
    法定程序取得，原則上具有證據能力；後者則供述其個人判
    斷某事項之意見，因一般證人對該事項未必具備專門知識經
    驗，與鑑定人或鑑定證人係本其專業而提供判斷意見之情形
    有別，其意見之判斷，自不免生個人主觀偏見與錯誤臆測之
    危險，刑事訴訟法乃於第一百六十條明定：證人之個人意見
    或推測之詞，除以實際經驗為基礎者外，不得作為證據。此
    即學理上所稱之意見法則（見最高法院九十五年度台上字第
    六六三０號判決意旨參照）。則被害人所指證，駕車之人「
    應該」為外省人或「感覺」被告之口音帶有客家腔，應係本
    於被害人判斷之意見所為之陳述，應無證據能力，即難為有
    利於被告之事證。
５、被告於作案時不在場之辯解不成立之理由：
、依證人即被告之兄曾致松所證，其於八十八年五月三日晚上
    八時多，在平鎮市○○街一二０巷二十六弄十一號伊住處客
    廳見到被告在看電視，當晚最後一次看到被告是晚上十二點
    多，亦是在客廳看到被告在看電視等語（見原審卷第七十五
    頁）。而證人即被告之嫂徐美玲所證，伊在八十八年五月三
    日下午六時多，在平鎮市之家中見到被告，而當日晚上十一
    點多還有見到被告，至於凌晨時間因伊已睡覺，所以不曉得
    ；在五月四日早上八時多要上班時，還有見到被告在「他房
    間睡覺」云云。而證人即被告之兄曾致松鄰居戴金湖證稱，
    其因做五金生意，於八十八年五月三日晚上八時多，至被告
    之兄在上址之住處找曾致松核對曾致松公司之工程師交給伊
    之圖，由被告來開門，伊還問曾致松說，這位是誰，曾致松
    說其弟弟，被告幫我們泡了一壼茶，就到樓上去了，而一直
    至當晚十二點多伊離開曾致松家，都沒有看到被告，在伊走
    之前也沒有看到被告出門，就是在被告上樓之後，就沒有看
    到被告，因為他如有出門，一定要經過客廳，伊都在客廳，
    所以他如果出門，我就會看到他，而且我家是十五號，曾致
    松家是十一號，二家之格式是相同等語（見原審卷第一一六
    頁至一二０頁）。
、本院認：戴金湖所證，其於八點多見到被告一面後，在十二
    點多離開之間，都沒有見到被告，被告都在樓上；而被告之
    兄曾致松卻證，十二點多被告仍在其住處客廳看電視，則戴
    金湖既在客廳與曾致松核對圖，若被告真有在客廳看電視，
    戴金湖豈有未見到之理，亦見二人所證即有矛盾之處，均難
    以採憑。再依被告於本院所供，其兄嫂住處之內部房間、衛
    浴設置情況，三樓有一間房（另有浴室），伊在三樓睡，而
    其兄嫂睡於二樓，廚房在一樓、浴室在二樓，其兄嫂在二樓
    起居，且被告之嫂復有在公司上班任會計等情，是依一般職
    業婦女之一早趕上班之常態，被告之嫂豈有再上三樓去看被
    告是否有起床或仍在睡，則證人即被告之嫂所證，五月四日
    早上八點多，被告仍睡在「他的房間」云云，亦有違反常情
    。則被告之嫂所證，五月三日晚上十一點多在其住處有見到
    被告，翌日早上八時多伊要上班前，亦見到被告云云，均有
    可疑之處，顯係與被告有姻親關係之迴護之詞，均難採信。
    況且該日並非特殊之日子，渠等三人居然能記憶清楚，有確
    指出幾點鐘見到被告一次，幾點鐘又見到被告一次，亦令人
    匪夷所思？渠等所言，誠難令人置信。
、再被告於本院最後一次審理期間供稱：伊在黃郁翔檳榔攤工
    作不到二個月，每天幾乎二十四小時都在那邊。（見本院卷
    第九十九頁反面）。另被告於原審所供，其於八十八年三月
    中旬至四月中旬受僱於黃郁翔幫忙看僱檳榔攤。（見原審卷
    第八十一頁）而證人黃郁翔於原審亦證明，被告自八十八年
    三月中旬至同年五月中旬住在檳榔攤（見原審卷第八十二頁
    ）共同被告黃郁翔於偵查中所供，八十八年五月中旬以前，
    被告都住伊之檳榔攤，但據伊所知，彼欠人家錢，五月中旬
    之某一天就發現他的東西和人都不見。（見八十八年核退字
    第一三九八號卷第八頁反面）。本院認：被告既自承自八十
    八年三月中旬受僱於黃郁翔看僱檳榔攤，且工作兩個月，而
    黃郁翔亦陳明，被告係在八十八年五月中旬才離開該檳榔攤
    ，是二人所供，亦相符合。至於被告於原審所供其四月中旬
    就離開云云，並不足採。再者，被告自承其在黃郁翔之檳榔
    攤工作既二十四小時都在檳榔攤，豈有在案發日之前一日至
    其兄之住處留宿之理？亦見其所辯案發日其不在場之辯解並
    不足採。
(二)、共犯沈里文及證人黃郁翔證言的憑信性如何？有關作案之槍
    械是何人交付沈里文？贓車之處理？被告案發時之行蹤？二
    人是否故意對被告甲○○挾嫌誣陷？
１、被告辯稱關於扣案之槍械之來源與何人在案發現場交付沈里
    文作案部分，沈里文、黃郁翔二人供述前後不一致，案發後
    贓車之處理經過，沈里文所供甲○○停在中壢市中央大學後
    ，當天下午就看到黃郁翔、甲○○輪流駕駛該車，五月五日
    下午黃郁翔就說車子已撞到丟棄了，核與黃郁翔原審所述大
    約在五月四日以後二、三天左右，早上買早餐凌晨四、五點
    時候有開那一台贓車出去互不相符。另就案發當日的行蹤，
    沈里文或稱將被害人趕下車，甲○○就載我回平鎮市住處，
    或謂趕被害人下車後，黃郁翔開車過來載我們回檳榔攤，而
    黃郁翔則稱從五月三日晚上十點多到五月四日凌晨大約一、
    二點都和甲○○在榔檳攤亦有未符，而沈里文對於犯案後搶
    得財物之如何銷贓處分，於原審亦未證稱甲○○有參與銷贓
    行為云云，足證共犯沈里文、黃郁翔二人供述前後自相矛盾
    且與事實不符，不得採為不利被告之證據。
２、惟查，本院審判程序，根據大法官會議釋字第五八二號解釋
    ，借提已在監執行之共犯沈里文及原偵查階段之共同被告黃
    郁翔二人，以證人身分具結由檢察官就被告所質疑抗辯各點
    ，依詰問程序，再進行詳細之詰問。共犯沈里文於本院更三
    審結證，作案槍枝是到犯案地點停車下去之前甲○○丟到後
    座給我，黃郁翔是被我們騙去開車的，警訊時曾說黃郁翔共
    同犯案，槍枝是黃郁翔所交付，是因為這個案件是黃郁翔去
    檢舉的，所以才拉他當共犯，贓車是甲○○開車載我停在中
    央大學旁，我們就打電話給黃郁翔載我們回檳榔攤，贓物現
    金與甲○○平分，手機、金項鍊與甲○○一齊拿去典當後朋
    分，之前地院法官因沒有詳細問到，所以才沒有說跟甲○○
    一齊去賣，我跟甲○○沒有仇，不會故意陷害他，他的確有
    共同犯案等語。而共同被告黃郁翔則證稱：「槍枝是人家抵
    押給我的，我收藏起來，放在檳榔攤，甲○○知道放槍的地
    點．．．他當天拿走槍去犯案我不知道．．．在車內交槍，
    我不清楚，我只是開車載他們去，當天他們二人跟我說要去
    討債，我載他們到路口，我就走了．．．甲○○在檳榔攤幫
    忙，跟我沒有合夥關係．．．五月四日案發當天，他們打電
    話回來說沒有車，我好像有去接過他們，地點是否中央大學
    ，我不太記得．．．事後才知道他們去犯案．．．這台贓車
    是隔了一、二天，他們去開回來的．．．若他要去開那車，
    也是我開車載他們去．．．停車後，甲○○再去開那車．．
    ．我跟甲○○是有過節，他偷拿我一個來休息的朋友東西去
    賣，我現在執行無期徒刑，生活很正常，今天我陷害他也不
    能改變我的生活，我不會故意陷害他．．．」等語明確（詳
    見本院更三審卷九十五年二月七日審判筆錄）。
３、按共同被告不利於己之陳述，亦為證據之一種，若其所涉及
    之訴訟客體有數個以上時，其裁判之對象  (刑罰權之對象)
    既非同一，則其所述是否與事實相符，得否採為其他共同被
    告犯罪之證據，仍應分別予以判斷，非可籠統為同一之觀察
    。因是，倘其中之一部分為真實時，應得採為裁判之基礎，
    非謂其中有一部分與事實不符，即認全部均屬無可採取（最
    高法院七十三年度台上字第五八七四號判例參照）。綜上所
    述，本件證人沈里文對於犯案槍械究係何人在案發現場交付
    ，及何時將贓車開回來之細節，雖因懷疑是黃郁翔所檢舉蓄
    意拖黃郁翔下水，曾為不同之陳述，但對於有人攜帶槍械到
    案發場並持以強暴、脅迫被害人及曾將贓車自中壢市中央大
    學開回來，後來被警察循獲，則前後一致，更三審依詰問程
    序已獲得釐清，槍械係被告甲○○在現場下車前所交付，贓
    車是案發後甲○○開回來，而證人黃郁翔始終否認參與犯案
    ，所述甲○○知道其檳榔攤藏放有槍械，係由甲○○拿去犯
    案，並非沈里文，案發當晚曾載沈、曾二人到案發現場，嗣
    後再開車去載二人回檳榔攤之基本情節，則前後一致，且與
    沈里文所供互核並無重大瑕疵可指，自得為被告有參與本案
    犯罪之證據。
４、再以被告所供，其與黃郁翔、沈里文有過節云云，歷次審理
    中所供均不同，茲引述之。
、可能係信用貸款之事，被他們誣賴。（見原審卷第四八四頁
    ）。
、伊有向黃郁翔借錢，黃郁翔他們有強押我，並簽本票及打我
    （見本院上訴卷第六十三頁）
、伊向沈里文借錢沒還，他把我押到龍岡大操場打我並簽本票
    ，後來係其母將伊救回（見上更一卷第二十一頁）
、伊有向他們借錢，又因在他們那邊工作，沒有領到錢，為了
    檳榔攤小姐與他們有糾紛。（見更二審卷第三十三頁）
、伊有向他們借錢，都約幾千元，他們都會叫人來打伊。（見
    更三審卷第一三０頁反面）
、伊喜歡檳榔攤小姐，黃郁翔也喜歡，二人發生口角；伊與沈
    里文亦相同，小姐、金錢糾紛，曾被他們二人押去龍岡大操
    場打。（見本院卷第一００頁）
    本院認：依被告前後所辯，或謂貸款糾紛、或謂借錢糾紛，
    或謂爭檳榔攤小姐糾紛，到底何者為是，亦有不明？況苟真
    有金錢糾紛，到底積欠若干元，被告僅在更三審陳稱幾千元
    ，以幾千元之糾紛，黃郁翔、沈里文應不致誣陷被告。至於
    被告之母曾月娥所證，八十八年六月二十八日黃郁翔帶三人
    押著被告在宋屋國小，被告頭部有受傷，要被告之母賠償被
    告向黃郁翔借車撞壞之款項，後來同年八月二十日晚上，另
    外三人（黃郁翔沒來）有來伊住處，提示被告所簽之本票，
    伊即報警云云。惟被告之母並無提出其報警之資料，再苟被
    告當時被毆傷（頭部受傷），亦應有傷單可憑，惟均付諸闕
    如，曾月娥所證顯係附和被告之辯詞所為之迴護之詞，並不
    足採。則被告上揭辯解與黃郁翔、沈里文有糾紛；被其二人
    毆打云云均無具體證據證明其事。況且證人沈里文尚且證明
    ，與被告並無仇等語（見更三審第一二九頁）。則退一步言
    ，縱有過節，亦僅是與黃郁翔私人間幾千元些微之財物糾紛
    ，與黃郁翔、沈里文二人並無任何深仇大怨，況黃郁翔涉嫌
    部分，早經檢察官不起訴處分，而沈里文部分則經法院審認
    夥同被告甲○○共犯此搶案，有本院九十三年重上更(三)字第
    三號刑事判決附卷可稽，共犯沈里文或共同被告黃郁翔所為
    不利被告之證言，但其本身所涉案件刑責之有無或輕重之認
    定，並無若何影響，且按證人之陳述有部分前後不符，或相
    互間有所歧異時，究竟何者為可採，法院仍得本其自由心證
    予以斟酌，非謂一有不符或矛盾，即應認其全部均為不可採
    信；尤其關於行為動機、手段及結果等之細節方面，證人之
    證言，有時有予渲染之可能；然其基本事實之陳述，若果與
    真實性無礙時，則仍非不得予以採信（最高法院七十四年台
    上字第一五九九號判例參照），是證人沈里文、黃郁翔之證
    言應為可採，被告所辯證人沈里文、黃郁翔的證言有前後不
    一致之相互矛盾，遭挾怨誣陷云云，即非可信。
(三)、綜上，被告所辯，其未參與犯案、未在場云云，均不可採。
    本案事證明確，被告犯行洵堪認定，應依法論科。
四、論罪科刑之法律：
(一)、核被告所為，係犯八十九年修正前槍砲彈藥刀械管制條例第
    十一條第四項所定之未經許可持有可發射子彈具有殺傷力之
    改造槍枝罪及刑法第三百三十條第一項之加重強盜罪。被告
    所犯上開二罪與沈里文有犯意之聯絡與行為之分擔，為共同
    正犯。再被告所犯二罪間，方法與目的之牽連關係，為裁判
    上一罪之牽連犯，應從一重罪之加重強盜論處。本件共同被
    告黃郁翔雖曾於偵審中證稱，被告甲○○於五月初某日有向
    其借用扣案之槍枝，並曾看見甲○○在其檳榔攤內把玩手槍
    ，惟並未陳稱甲○○借用手槍係作為本案之犯罪槍械，其於
    本院更審復陳稱，案發當晚甲○○係擅自取用其藏放於檳榔
    攤之手槍，其並不知情要拿去犯案；且共同被告黃郁翔亦經
    檢察官偵查終結並非共犯，因而不起訴處分確定。故被告甲
    ○○於案發前雖已非法持有可發射子彈具殺傷力之手槍，成
    立非法持有槍彈罪，與嗣後意圖犯本案另行起意擅自取槍犯
    案，雖應予數罪併罰論處，惟因原審檢察官起訴事實並未起
    訴案發前已非法持有手槍犯行，故本院僅就其嗣後另行起意
    持有改造槍枝犯強盜罪，以牽連犯從重論處，附此敘明。公
    訴人起訴書雖未論及被告犯有八十九年修正前槍砲彈藥刀械
    管制條例第十一條第四項之罪名，惟事實內已有載明被告與
    黃郁翔具有犯意之聯絡，由沈里文持有殺傷力之改造槍枝，
    本院自得併予論處。
(二)、被告行為後有關法律修正之比較適用：
１、按行為後法律有變更者，適用行為時之法律，但行為後之法
    律有利於行為人者，適用最有利於行為人之法律，刑法第二
    條第一項規定甚詳。按修正前槍砲彈藥刀械管制條例第十一
    條第四項原條文規定「未經許可，持有、寄藏或意圖販賣而
    陳列第一項所列槍枝者，處一年以上七年以下有期徒刑，併
    科新台幣七百萬元以下罰金」；八十九年七月五日修法時此
    條項則未修正；惟九十四年一月二十六日修正公布（於同年
    月二十八日生效）之條文則修正改列為第八條第四項，修正
    後第八條第四項則規定「未經許可，持有、寄藏或意圖販賣
    而陳列第一項所列槍枝者，處三年以上十年以下有期徒刑，
    併科新臺幣七百萬元以下罰金。」，經比較前揭被告行為時
    之法律，與裁判時之法律，自以行為時之法律修正前槍砲彈
    藥刀械管制條例第十一條第四項之規定，對於行為人即被告
    甲○○較為有利，揆諸刑法第二條第一項前段之規定，應適
    用修正前槍砲彈藥刀械管制條例第十一條第四項之規定論處
    。
２、再被告甲○○行為後，懲治盜匪條例業於九十一年一月三十
    日經總統公布廢止，刑法第三百三十條亦經修正並於同年一
    月三十日經總統公布，上開法文同時於同年二月一日分別失
    效及生效。然懲治盜匪條例於廢止前仍為有效之法律，並非
    溯及失效，亦即被告甲○○之上開強盜被害人乙○○財物之
    行為，於行為時所應適用之法律為廢止前之懲治盜匪條例第
    五條第一項第一款：意圖為自己或第三人不法所有，以強暴
    、脅迫、藥劑、催眠術或他法，致使不能抗拒而取他人之物
    或使其交付者，處無期徒刑或七年以上有期徒刑；於被告甲
    ○○行為後即本案為裁判時所應適用之法律為修正後刑法第
    三百三十條第一項規定：犯強盜罪而有第三百二十一條第一
    項各款情形之一者，處七年以上有期徒刑。因之，比較前揭
    被告行為時之法律，與裁判時之法律，自以裁判時之法律即
    修正後刑法第三百三十條第一項之規定，對於行為人即被告
    甲○○較為有利，揆諸刑法第二條第一項後段之規定，應適
    用修正後之刑法第三百三十條第一項規定論處。
３、依九十五年七月一日修正施行之刑法第五十五條已刪除牽連
    犯之規定，則所犯上述各罪應依數罪併罰之規定分論併罰。
    比較新舊法之規定，修正後之規定並非較有利於被告，依刑
    法第二條第一項前段之規定，應適用行為時之法律，即適用
    修正前刑法第五十五條牽連犯之規定，就被告所犯前揭二罪
    ，從一重之刑法第三百三十條之規定處斷。
五、撤銷原判決之理由：
    原審採信被告甲○○之辯解，而為其無罪之諭知，容有未洽
    。檢察官提起上訴，指摘原判決不當，為有理由，應由本院
    將原判決撤銷改判。
六、量刑審酌之標準：
(一)、審酌被告有竊盜、偽造文書之犯案紀錄，素行不佳，其知識
    程度，犯案之動機，強盜財物後，並令被害人脫光衣物，只
    著內褲，始讓其下車等犯罪所用之手段、所生危害程度甚大
    及其犯罪後否認犯行，並無悔意等一切情狀，判處如主文第
    二項所示之刑。
(二)、另被告甲○○行為後，槍砲彈藥刀械管制條例第十九條定關
    於保安處分宣告強制工作之規定，業於九十年十一月十四日
    公布刪除，經比較新、舊法之結果，以修正後之規定有利於
    被告，爰依刑法第二條第一項後段規定，適用修正後之槍砲
    彈藥刀械管制條例規定，不予宣告強制工作，併此敘明。
(三)、扣案改造之仿「BERETTA」廠半自動手槍所製造具有殺傷力
    可發射子彈之玩具手槍壹支（按扣押台灣桃園地方法院檢察
    署八十八年槍保管字第九八號，附於八十八年度偵字第一二
    三一九號卷第八頁），為違禁物，係黃郁翔所有，供被告甲
    ○○與沈里文強盜乙○○財物之用，雖已於本院九十三年度
    重上更(三)字第三號確定判決宣告沒收，並經執行，有台灣桃
    園地方法院檢察署檢察官扣押物（沒收）處分命令，附本院
    卷第六十一頁可稽，但既為違禁物，且為被告犯本案所用，
    然尚無從證明業已實際銷燬而不復存在。然按沒收物之執行
    完畢與沒收物之不存在，並非一事，因犯罪依法必須沒收之
    物，雖已於共犯中之一人確定判決諭知沒收，並已執行完畢
    ，對於其他共犯之判決，仍應宣告沒收。蓋因此種沒收之諭
    知，對於嗣後判決之共犯，仍不失為從刑，且在必須沒收之
    列，倘以該沒收物已因其他共犯判決諭知沒收確定，並經執
    行完畢為理由，而不為沒收之諭知，於法即有未合。最高法
    院九十四年度台上字第一０一七號裁判要旨參照。則本案扣
    案物仍應依刑法第三十八條第一項第一款規定宣告沒收。
七、公訴意旨雖認被告與黃郁翔亦有共犯關係。惟經查：黃郁翔
    經被告脫口說出就是他，而被告與沈里文下車後，黃郁翔駕
    駛其車離去，並未在案發現場；直至被告與沈里文作案完後
    ，始經被告等人之通知至中正大學附近搭載被告與沈里文，
    嗣後雖有使用所強得之贓車，惟其係在不知情之狀況下，開
    該贓車去買早餐，經檳榔攤小姐之告知，才知係贓車，而將
    該車丟在中壢火車站前等情，亦據證人沈里文、黃郁翔證述
    甚明，則黃郁翔應無參與本案之犯行，此部分黃郁翔之犯罪
    不能證明，尚難認黃郁翔亦有參與本案之犯行，則公訴人此
    部分起訴認被告有結夥三人犯強盜案，即有未洽，附此敘明
    。
八、公訴意旨另認：被告上開行為另成立妨害自由罪云云。按強
    盜罪之內容，當然含有以非法方法剝奪人之行動自由之性質
    ，該罪一經成立，則妨害自由之行為，即已包含在內，無另
    行成立妨害自由罪名之餘地。強將被害人押入車內，剝奪其
    行動自由，係另犯刑法第三百零二條第一項之妨害自由罪，
    與所犯強盜罪，有方法結果之牽連關係，從其一重之強盜罪
    處斷，即有適用法則不當之違法，最高法院七十七年台上字
    第五八七一號裁判要旨參照。則被告與沈里文將被害人押解
    進入車內，開車自桃園市至楊梅等地，在車內強盜被害人財
    物之犯行，揆諸前開最高法院之見解，被告妨害自由之行為
    乃包括在強盜犯行內，無另成立妨害自由罪之餘地，公訴人
    認被告另成立妨害自由，尚有未洽，惟公訴人認被告此部分
    犯行，與妨害自由罪間有牽連犯裁判上一罪之關係，爰不另
    為無罪之諭知。
據上論斷，應依刑事訴訟法第三百六十九條第一項前段、第三百
六十四條、第二百九十九條第一項前段，八十九年修正前槍砲彈
藥刀械管制條例第十一條第四項，刑法第十一條前段、第二條第
一項前段、後段、第二十八條、第三百三十條第一項、第三十八
條第一項第一款、修正前刑法第五十五條，判決如主文。
本案經檢察官林炳雄到庭執行職務。
中    華    民    國    95    年    12    月    29    日
                刑事第十四庭  審判長法  官  蘇隆惠
                                    法  官  陳玉雲
                                    法  官  林秀鳳
以上正本證明與原本無異。
如不服本判決，應於收受送達後十日內向本院提出上訴書狀，其
未敘述上訴之理由者並得於提起上訴後十日內向本院補提理由書
（均須按他造當事人之人數附繕本）。
                                    書記官  耿鳳君
中    華    民    國    96    年    1     月    2     日
附錄：本案論罪科刑法條全文
刑法第三百三十條：
犯強盜罪而有第三百二十一條第一項各款情形之一者，處七年以
上有期徒刑。前項之未遂犯罰之。
槍砲彈藥刀械管制條例第十一條：
未經許可，製造、販賣或運輸第四條第一項第一款所稱其他可發
射金屬或子彈具有殺傷力之各式槍砲者，處五年以上有期徒刑，
併科新臺幣一千萬元以下罰金。未經許可，轉讓、出租或出借前
項所列槍砲者，處三年以上十年以下有期徒刑，併科新臺幣七百
萬元以下罰金。
意圖供自己或他人犯罪之用，而犯前二項之罪者，處無期徒刑或
七年以上有期徒刑，併科新臺幣一千萬元以下罰金。
未經許可，持有、寄藏或意圖販賣而陳列第一項所列槍砲者，處
一年以上七年以下有期徒刑，併科新臺幣七百萬元以下罰金。
第一項至第三項之未遂犯罰之。


司法院資訊處製作；財團法人民間司法改革基金會備份。
